臺灣新竹地方法院刑事判決　　　　　　　 96年度易字第171號
公　訴　人　臺灣新竹地方法院檢察署檢察官
被　　　告　甲○○
上列被告因違反毒品危害防制條例案件，經檢察官提起公訴（95
年度毒偵字第1868號），本院判決如下：
    主  文
本件免訴。
    理  由
一、公訴意旨略以：被告甲○○前因施用第二級毒品安非他命案
    件，經本院裁定送觀察勒戒後，認無繼續施用毒品之傾向，
    經臺灣新竹地方法檢察署檢察官於民國87年7 月22日以87年
    度偵字第4334號為不起訴處分確定；又因施用第二級毒品安
    非他命案件，經本院裁定送觀察勒戒後，因認有繼續施用毒
    品之傾向，再經本院裁定令入戒治處所施以強制戒治，後於
    89年8月4日以89年度毒聲字第1991號裁定停止戒治，所餘戒
    治期間付保護管束，而本次施用第二級毒品安非他命犯行，
    並經本院竹東簡易庭於89年3 月17日以89年度竹東簡字第35
    號判決判處有期徒刑4月確定，且於90年4月11日以90年度聲
    字第373 號裁定免除上開刑之執行。詎其於保護管束期滿後
    ，又三犯施用第二級毒品安非他命案件，經同院裁定令入戒
    治處所施以強制戒治，並於92年3 月25日執行完畢，而該次
    施用第二級毒品安非他命犯行，並經本院竹東簡易庭於90年
    12月12日以90年度竹東簡字第187號判決判處有期徒刑5月確
    定。嗣其再因施用第一級毒品海洛因及第二級毒品安非他命
    案件，經本院於91年11月11日以91年度訴字第590 號判決分
    別判處有刑徒刑9月及6月，並定應執行刑為有期徒刑1年2月
    確定，經接續執行於93年5月6日縮短刑期假釋出監，再於同
    年10月6 日假釋期滿未經撤銷，所餘刑期以已執行論。復因
    施用第二級毒品安非他命案件，經同院於95年7 月10日以95
    年度易字第148號判決判處有刑徒刑8月確定；再因施用第二
    級毒品安非他命案件，經同院於96年1 月10日以95年度易字
    第521號判決判處有刑徒刑7月確定，現正執行中。詎其仍不
    知悔改，於前案強制戒治執行完畢釋放後，5 年內復基於施
    用第二級毒品安非他命之犯意，於95年11月10日中午12時許
    ，在新竹縣芎林鄉○○村○○街80巷75號住處內非法施用第
    二級毒品安非他命，嗣於95年11月10日13時40分許，為警在
    上址查獲，經其同意搜索後，扣得第二級毒品安非他命 0.3
    公克（起訴書漏載）、吸食器1組、玻璃球吸食器5支、塑膠
    吸管4支及殘渣袋3個等語。
二、按案件曾經判決確定者，應諭知免訴之判決，刑事訴訟法第
    302條第1款定有明文。又刑事訴訟法第302條第1款規定，案
    件曾經判決確定者，應諭知免訴之判決，此項訴訟法上所謂
    一事不再理之原則，關於實質上一罪或裁判上一罪，均有其
    適用，最高法院60年度臺非字第77號判例足資參照。
三、查被告確有上揭施用第二級毒品安非他命之事實，已據被告
    於本院準備程序自白供認不諱，且被告為警查獲後所採尿液
    經鑑驗結果，亦確呈安非他命、甲基安非他命陽性反應，此
    有公訴人舉證提出之臺灣檢驗科技股份有限公司95年11月26
    日報告編號CH/2006/B0660 號濫用藥物尿液檢驗報告、採尿
    室毒品人口到場採尿名冊等在卷足資佐證，並有第二級毒品
    安非他命（毛重0.3公克）、安非他命吸食器1組、玻璃球吸
    食器5支、塑膠吸管4支、殘渣袋3 個等扣案足資佐證。據此
    ，被告確有上揭施用第二級毒品安非他命之犯行，已堪認定
    。然被告另於95年7 月11日20、21時許，因施用第二級毒品
    安非他命，而於95年7 月12日23時30分許為警通知驗尿後查
    獲，並經本院於96年1月10日以95年度易字第521號判決判處
    有期徒刑7 月確定之事實，亦有臺灣高等法院被告前案紀錄
    表、本院95年度易字第521號刑事判決在卷足稽。
四、第按，刑事法若干犯罪行為態樣，本質上原具有反覆、延續
    實行之特徵，立法時乃予特別歸類，定為犯罪構成要件之行
    為要素，則行為人基於單一之決意，在密切接近之一定時、
    地持續實行之複次行為，倘依社會通念，於客觀上認為符合
    一個反覆、延續性之行為觀念者，於刑法評價上，即應僅成
    立一罪。學理上所稱「集合犯」之職業性、營業性或收集性
    等具有重複特質之犯罪均屬之，例如經營、從事業務、收集
    、販賣、製造、散布等行為概念者是（最高法院95年度臺上
    字第1079號判決意旨參照）。據此，立法者預設某類犯罪構
    成件本身即具有持續反覆實行複次行為之特徵，乃將之特別
    歸類總括評價為「構成要件單數」實質上一罪之「集合犯」
    。第查，毒品危害防制條例規範之「毒品」本質即具有成癮
    性、濫用性，故施用毒品者，亦多具有「成癮性、濫用性、
    依賴性」，戒除、遮斷不易，因之87年間全文修正及嗣後再
    修正之毒品危害防制條例乃改採觀察、勒戒及強制戒治保安
    處分先行立法，對於初犯施用毒品者，先施以觀察、勒戒及
    強制戒治等保安處分以協助戒除、遮斷毒癮，如施以觀察、
    勒戒及強制戒治等保安處分後，仍無法戒除、遮斷毒癮，始
    處以刑罰。因此，立法者修正毒品危害防制條例時，顯然對
    施用毒品者本質上即具有反覆、延續實行之特徵有所認知，
    而預設將施用毒品者反覆、延續實行施用毒品之複次自然行
    為特別歸類總括評價為刑罰「構成要件單數」實質上一罪之
    「集合犯」甚明。揆諸上開說明，毒品危害防制條例第10條
    第1、2項施用第一、二級毒品罪，在刑法評價上顯應界定評
    價為實質上一罪之「集合犯」。至實務上歷來對於反覆多次
    施用毒品者多認為係屬「構成要件複數」之數行為，而分別
    依刑法修正施行前連續犯或刑法修正施行後數罪實質競合之
    規定分別論一連續犯裁判上一罪或實質競合數罪，則顯有過
    度評價之不當，為本院變更法律見解後所不採，併予敘明。
五、綜上，被告固確有公訴意旨施用第二級毒品安非他命之事實
    ，已如上述。然查，被告初於87年間即因施用毒品案件，經
    本院以87年度毒聲字第192 號裁定送勒戒處所觀察、勒戒後
    ，認無繼續施用毒品之傾向，乃經臺灣新竹地方法院檢察署
    檢察官以87年度偵字第4334號為不起訴處分確定；再於88年
    間仍因施用毒品案件，經本院以88年度毒聲字第2411號裁定
    送勒戒處所觀察、勒戒後，認有繼續施用毒品之傾向，再經
    本院以89年度毒聲字第354 號裁定令入戒治處所施以強制戒
    治，並經本院以89年度竹東簡字第35號判決判處有期徒刑 4
    月確定，嗣其強制戒治執行滿3 月後，經戒治處所認無繼續
    戒治之必要，乃報由檢察官聲請本院以89年度毒聲字第1991
    號裁定停止戒治，所餘戒治期間付保護管束，且於90年4 月
    11日以90年度聲字第373 號裁定免除上開刑之執行。詎甲○
    ○於保護管束期滿後，又三犯施用第二級毒品安非他命案件
    ，經本院裁定令入戒治處所施以強制戒治，並於92年3 月25
    日執行完畢，而該次施用第二級毒品安非他命犯行，並經本
    院竹東簡易庭於90年12月12日以90年度竹東簡字第187 號判
    決判處有期徒刑5月，並於91年2月20日確定。嗣再因施用第
    一級毒品海洛因及第二級毒品安非他命案件，經本院於91年
    10月22日以91年度訴字第590號判決分別判處有刑徒刑9月及
    6 月，並定應執行刑為有期徒刑1年2月，且於同年11月11日
    確定，經接續執行於93年5月6日縮短刑期假釋出監，再於同
    年10月6 日假釋期滿未經撤銷，所餘刑期以已執行論。復因
    施用第二級毒品安非他命案件，經本院於95年6 月20日以95
    年易字第148 號判決判處有期徒刑8月，且於95年7月10日確
    定。然又於95年7 月11日20、21時許，再施用第二級毒品安
    非他命，而於95年7月12日為警查獲，並經本院於96年1月10
    日以95年度易字第521號判決判處有期徒刑7月確定等情，有
    臺灣高等法院被告前案紀錄表、本院95年度易字第521 號刑
    事判決等在卷足參。據此，觀諸被告自87年間起即因施用毒
    品經法院多次裁定觀察、勒戒、強制戒治及判處徒刑執行，
    幾乎未曾間斷，顯與慣性施用毒品者因成癮、濫用及依賴毒
    品，致無法戒絕、抗拒，而基於長期慣性、濫用之一般社會
    經驗相符，參以被告於本案本院準備程序時供稱：「（請為
    本件認罪之陳述）犯罪事實和檢察官起訴書所記載的犯罪事
    實相同，我在95年11月10日中午12時許，在新竹縣芎林鄉○
    ○村○○街80巷75號住處內施用第二級毒品安非他命1次...
    」、「（有何意見陳述？）（檢察官答）被告坦承施用頻率
    大約每個星期1 次，斷斷續續施用，此部分請依法處理。（
    被告答）和檢察官所言相同，施用方法和剛才所述一樣，都
    是在家中施用」等情，並有被告持有之第二級毒品安非他命
    （毛重0.3 公克）、安非他命吸食器1組、玻璃球吸食器5支
    、塑膠吸管4支、殘渣袋3個等扣案，亦足資佐證被告確非僅
    止於95年11月10日12時許，非法施用第二級毒品安非他命 1
    次，在在均足徵被告上開供稱伊於95年11月10日被查獲入監
    執行前，仍陸陸續續經常性慣性施用第二級毒品安非他命等
    情，應堪足採信，足認被告確係因施用第二級毒品安非他命
    產生成癮、濫用及依賴性，而基於反覆、延續施用第二級毒
    品安非他命之實質單一「集合」犯意，長期反覆、延續施用
    第二級毒品安非他命無疑。因此，被告自上開本院95年度易
    字第521號確定判決所認定之95年7月11日20、21時起開始反
    覆多次施用第二級毒品安非他命之行為，雖有「複次」之自
    然行為，然在刑法評價上，仍應總括評價為刑罰「構成要件
    單數」「集合犯」之實質上一罪。據此，被告雖確有公訴意
    旨施用第二級毒品安非他命之事實，然顯與上開本院95年度
    易字第521 號確定判決所認定被告施用第二級毒品安非他命
    之犯行係基於同一「集合犯」之實質上單一犯意所為，而應
    為上開確定判決之既判力效力所及無疑。
六、從而，公訴人就被告曾經判決確定之同一案件再行起訴，依
    法自應諭知免訴之判決，並不經言詞辯論為之。
七、據上論斷，應依刑事訴訟法第302條第1 款、第307條，判決
    如主文。
中　　華　　民　　國　　96　　年　　8 　　月　　16　　日
                  刑事第三庭審判長法　官  汪銘欽
　                                法  官  林惠君
                                  法  官  楊數盈
以上正本證明與原本無異。
如不服本判決應於收受本判決後十日內向本院提出上訴書狀，其
未敘述上訴理由者，並得於提起上訴後十日內向本院補提理由書
狀( 均須按他造當事人之人數附繕本 )「切勿逕送上級法院」。
                                  書記官  謝國聖
中　　華　　民　　國　　96　　年　　8 　　月　　16　　日
